【裁判字號】    97,重訴,203
【裁判日期】    990423
【裁判案由】    侵權行為損害賠償
【裁判全文】
臺灣士林地方法院民事判決             97年度重訴字第203號
原      告  甲○○
訴訟代理人  王淑琍律師
被      告  丙○○
訴訟代理人  謝志明律師
被      告  視覺工場股份有限公司
法定代理人  乙○○
訴訟代理人  方雍仁律師
上列當事人間因刑事傷害案件提起附帶民事訴訟請求侵權行為損
害賠償事件，經本院刑事庭移送前來，本院於民國99年4 月6 日
言詞辯論終結，判決如下：
    主      文
被告丙○○應給付原告新台幣肆佰壹拾萬玖仟捌佰零玖元，及
自民國九十六年十二月二十七日起至清償日止，按週年利率百分
之五計算之利息。
原告其餘之訴駁回。
訴訟費用由被告丙○○負擔二分之一，餘由原告負擔。
本判決第一項於原告以新台幣壹佰拾捌萬元為被告丙○○供擔
保後，得假執行。但如被告丙○○以新台幣肆佰壹拾萬玖仟捌
佰零玖元為原告預擔保，得免為假執行。
原告其餘假執行之聲請駁回。
    事實及理由
一、按訴狀送達後，原告不得將原訴變更或追加，但請求之基礎
    事實同一者，不在此限，民事訴訟法第255 條第1 項第2 款
    定有明文。本件原告起訴時對被告視覺工場公司係主張依據
    民法第188 條第1 項、職業災害勞工保護法第7 條規定請求
    ，嗣於訴訟進行中，另對被告視覺工場公司主張依據勞動基
    準法第59條第1 款及第2 款規定而為請求（見本院卷第151
    頁）。核其所為要屬訴之追加，而其追加請求之基礎事實與
    起訴請求之基礎事實同一。揆之首揭規定，應認於法尚無不
    合，為可准許。
二、原告起訴主張：原告與被告丙○○原均為被告視覺工場股份
    有限公司（下稱視覺工場公司）員工，被告視覺工場公司於
    民國96年3 月3 日舉辦春酒活動，於翌日凌晨約1 時30分，
    被告丙○○持空酒瓶重擊原告頭部（下稱系爭事件），導致
    原告受有頭部外傷併左側顱骨骨折、右側硬腦膜下出血及腦
    出血等傷害，經送醫治療後，仍遺留顱骨缺損、癲癇、耳鳴
    、頭暈等後遺症，致勞動力因此減損，相當於勞工保險條例
    殘廢等級表第7 級殘障，減損勞動力之比例為69.21 ％，依
    民法第184 條第1 項前段規定，被告丙○○應賠償原告醫藥
    費新台幣（下同）5 萬元、減少勞動能力之損害734 萬2,25
    5 元及慰撫金100 萬元。而被告視覺工場公司為被告丙○○
    之僱用人，該公司舉辦春酒活動提供場地及飲酒，未善盡管
    理責任，依民法第188 條第1 項規定，應與被告丙○○連帶
    負損害賠償責任。又原告參加春酒活動係在執行職務，遭受
    傷害應屬職業災害，依職業災害保護法第7 條規定，被告視
    覺工場公司應賠償原告上開損害，且依勞動基準法第59條第
    1 款及第2 款規定，被告視覺工場公司應補償原告休養期間
    6 個月之工資合計32萬1,480 元，此部分之補償，與被告應
    負之上開賠償責任，得為互抵等語，並聲明：(一)被告應連帶
    給付原告839 萬2,255 元，及自起訴狀繕本送達之翌日起至
    清償日止，按年息5 ％計算之利息。(二)願供擔保請准予宣告
    假執行。
三、被告丙○○則以：系爭事件之發生，係因當時原告酒後亂性
    調戲女同事，被告丙○○為保護女同事，加上原告一再言語
    挑釁，才會持空酒瓶敲擊原告，原告就本件事故發生與有過
    失。又被告丙○○代原告繳納之醫藥費3 萬9,977 元應予扣
    除，且原告於刑事傷害案件審理期間，每次開庭均能獨自到
    庭，並完整表達意見，身體行動自如，無任何障礙，其勞動
    能力實無減損，所受精神上痛苦尚屬輕微，所為慰撫金之請
    求金額顯屬過高等語，資為抗辯，並聲明：(一)原告之訴駁回
    。(二)如受不利判決，請准供擔保免為假執行。
四、被告視覺工場公司則以：原告原為被告視覺工場公司之員工
    ，擔任駕駛工作，而被告丙○○為被告視覺工場公司之美工
    設計，被告視覺工場公司雖於96年3 月3 日舉辦春酒活動，
    但宴會於當晚9 時即已結束，系爭事件發生之時間則於翌日
    凌晨約1 時30分，故當時已非原告執行業務期間，且事發之
    原因乃出於原告酒後調戲公司女同事，導致被告丙○○持空
    酒瓶敲擊原告頭部，實屬2 人之私人糾紛，與被告丙○○之
    美工職務、原告之駕駛職務均無相關，亦非職業災害勞工保
    護法第7 條所稱之職業災害，被告視覺工場公司無庸連帶負
    損害賠償責任，且原告原係應徵擔任被告視覺工場公司之業
    務人員，因表現欠佳，才調整其職務為駕駛，於本件事故發
    生後，被告視覺工場公司曾主動將原告調整為內勤工作，但
    原告不願接受，故其勞動能力之減損，自不得以擔任駕駛工
    作之收入作為認定基礎等語，資為抗辯，並聲明：(一)原告之
    訴駁回。(二)如受不利判決，請准供擔保免為假執行。
五、兩造不爭執及爭執事項：
  (一)兩造不爭執事項：
  1.原告與被告丙○○於96年3 月3 日、4 日時，均任職於被告
    視覺工場公司，分別擔任駕駛及美工設計職務，被告視覺工
    廠公司有於96年3 月3 日晚間舉辦春酒宴會活動，原告及被
    告丙○○均有參加。
  2.被告丙○○確有於原告主張之上開時、地，持空酒瓶敲擊原
    告頭部，導致原告受有頭部外傷併左側顱骨骨折、右側硬腦
    膜下出血及腦出血等傷害，原告因接受治療，而支出之醫療
    費用中，96年3 月29日應付3 萬9,407 元、570 元等2 筆，
    及看護費等，均已由被告丙○○給付完畢。
  3.被告丙○○因上開傷害案件，經本院刑事庭以97年度簡上字
    第68號傷害案件刑事判決被告丙○○犯傷害罪，處有期徒刑
    6 月，減刑為有期徒刑3 月而確定。
  (二)兩造有爭執事項：
  1.被告丙○○是否因故意不法傷害原告之身體？
  2.原告是否與有過失？
  3.原告得請求賠償之數額為若干？
  4.被告丙○○傷害原告之身體，是否與執行職務有關，而應由
    被告視覺工場公司連帶負損害賠償責任？
  5.原告所受之傷害，是否為職業災害，而應由被告視覺工場公
    司負賠償責任或予以補償？
五、本院之判斷：
  (一)原告主張被告丙○○有於上揭時、地，持空瓶重擊原告頭部
    ，致原告受有頭部外傷併左側顱骨骨折、右側硬腦膜下出血
    及腦出血等傷害，被告丙○○因此犯傷害罪，經本院刑事庭
    判處有期徒刑6 月確定，為兩造所不爭執，業如前述，且有
    診斷證明書（見本院卷(一)第57至60頁）本院96年度簡字第93
    7 號、97年度簡上字第68號傷害事件卷宗刑事判決可稽（見
    本院卷(一)第7 頁、卷(二)第25頁）等，在卷可稽，並經本院調
    取上開刑事卷查核屬實，均堪信為真實。
  (二)按因故意或過失，不法侵害他人之權利者，負損害賠償責任
    ；又不法侵害他人之身體或健康者，對於被害人因此喪失或
    減少勞動能力或增加生活上之需要時，應負損害賠償責任；
    又不法侵害他人之身體、健康、名譽、自由、信用、隱私、
    貞操，或不法侵害其他人格法益而情節重大者，被害人雖非
    財產上之損害，亦得請求賠償相當之金額，民法第184 條第
    1 項前段、第193 條第1 項、第195 條第1 項前段分別定有
    明文。被告丙○○對原告有前述傷害行為，即屬不法侵害原
    告之身體，依據上揭規定，其就因此致原告所受之增加生活
    上需要或勞動力減損與非財產上損害，於有因果關係且必要
    之範圍內，悉負損害賠償之義務。
  (三)茲就原告主張之各項損害請求賠償金額，分別審斷如后：
  1.關於醫療費用5 萬元部分：原告主張其因本件事故受傷，請
    求被告丙○○賠償醫療費用5 萬元，有醫療費用收據（見本
    院卷(一)第62至71頁背面）及病歷資料（見本院卷(一)第81至12
    5 頁）可稽，惟被告丙○○抗辯原告提出上開醫療費用收據
    中之96年3 月29日3 萬9,407 元及570 元等2 筆，合計3 萬
    3,377 元部分，係被告丙○○代為繳納，應予扣除等語，業
    據其提出持有之收據正本為證，堪信為真實，則原告實際支
    出之醫療費僅1 萬0,023 元，應認於此範圍內請求被告丙○
    ○賠償，於法尚無不合，逾此之請求要為無憑。
  2.關於減少勞動能力之損害734 萬2,255 元部分：原告主張其
    受傷程度，相當於勞工保險條例殘廢等級表第7 級殘障，勞
    動能力減損69.21 ％等語，被告對此有所爭執，並聲請送交
    國立台灣大學醫學院附設醫院（下稱台大醫院）鑑定，經本
    院囑託台大醫院鑑定結果：原告之頭部外傷後遺症包括癲癇
    、頭痛、耳鳴、頭暈、暈眩，接受智力測驗及神經心理功能
    檢查顯示其綜合智力為93，為平均成人之13％；神經心理功
    能檢查顯示反應速度較慢、記憶力較差及手部靈巧度較差，
    由於原告受傷至檢查日已超過2 年，應已結束所有療程，終
    其一生減損之勞動能力約為30％（見本院卷(一)第155 及第20
    8 頁），兩造對於上開鑑定結果均表示無意見（見本院卷(二)
    第28頁），堪認原告因遭被告丙○○毆擊致傷而減少勞動能
    力之程度為30％，原告主張其勞動力減損達69.21 ％云云，
    尚非可採，此參照原告於本院99年4 月6 日言詞辯論期日到
    庭，當庭陳明：目前擔任大樓管理員，每日薪資約1,100 餘
    元等語，益堪肯認。而按勞工年滿65歲者，雇主得強制其退
    休，修正後勞動基準法第54條第1 項第1 款定有明文，是一
    般勞工如無其他因素影響，應得工作至65歲，原告主張得工
    作至60歲，而請求至退休止因勞動力減損所受損害之賠償，
    尚無不合。查原告為松山商職商業行銷科畢業，原應徵被告
    視覺工場公司業務人員，嗣經被告視覺工場公司調整原告職
    務擔任駕駛工作，此有人才招募資料表（本院(一)卷第176 頁
    ）可參，而原告於受傷前6 個月平均每月薪資為5 萬5,082
    元，亦有員工薪資表（見本院卷(一)第72及73頁）可憑。又原
    告係61年5 月19日生，有診斷證明書（見本院卷(一)第57至60
    頁），在卷可稽，於本件事故發生時即96年3 月4 日受傷致
    勞動力減損之損害時起，算至依原告主張得工作至年滿60歲
    之121 年5 月18日24時止，尚得工作25年2 個月又15日即30
    2 個月又15日，採月別單利計算，則扣除中間利息後，原告
    減少勞動能力之損害為322 萬9,786 元｛計算方式為：5508
    2 ×30％×195.00000000＝0000000.5287，因我國現行流通
    貨幣最低面額為1 元，故不滿1 元以1 元計算，以下同）。
  3.關於非財產上損害之慰撫金100 萬元部分：按非財產上賠償
    之金額是否相當，應斟酌實際加害情形、影響該權利是否重
    大、兩造身分地位，經濟狀況及其他各種情形，以為核定之
    準據（最高法院47年台上字第1221號、51年台上字第223 號
    判例要旨參照）。本院審酌被告丙○○以酒瓶敲擊原告頭部
    致原告受有頭部外傷併左側顱骨骨折、右側硬腦膜下出血及
    腦出血等傷害，併有癲癇、頭痛、耳鳴、頭暈、暈眩、顱骨
    缺損等後遺症之侵害手段、原告所受傷害及其身體受傷，歷
    經療程時間，且遺留後遺症致生活、勞動上不便，必使受精
    神上痛苦之程度，並斟酌事故發生之實際情況，與兩造之身
    分、地位、經濟能力等一切情狀，認原告請求被告丙○○賠
    償非財產上損害100 萬元尚屬過高，應以90萬元為適當。
  4.第按民法第213 條第2 項所謂因回復原狀而應給付金錢者，
    如所侵害者為金錢，則應返還金錢暨如所侵害者為取得利益
    之物，則於返還原物外更應給付金錢抵償其可得利益，始克
    回復原狀是。我民法明定身體、健康之傷害，應為金錢賠償
    （民法第193 條、第195 條第1 項前段），此即民法第213
    條第1 項所謂法律另有規定，自無適用同條規定之餘地（最
    高法院56年度台上字第1863號判例意旨參照），即以身體被
    傷害而請求金錢賠償者，固不得依民法第213 條第2 項請求
    就該金錢加給利息，惟侵權行為人支付該金錢遲延時，被害
    人非不得依民法第233 條第1 項規定請求法定利息（最高法
    院70年度台上字第689 號判例意旨參照）。是因侵權行為受
    害應回復原狀義務而得請求給付金錢者，因該等侵權行為損
    害賠償債務為無確定期限者，自得請求時起，如經債權人催
    告而仍不給付，仍應自受催告時起，負遲延責任，則依民法
    第229 條第2 項、第233 條第1 項前段、第203 條規定，債
    權人仍得請求債務人按週年利率5 ％計算給付遲延利息。本
    件原告得請求被告丙○○賠償413萬9,809 元（10023+00000
    00+900000 ＝0000000 ）之金錢以為回復原狀，既經起訴請
    求，即應認為已經催告，而被告迄今仍未給付，應自受催告
    時起負遲延責任，原告在上開得請求賠償範圍內，得併請求
    被告加計法定利息給付。是原告請求自起訴狀繕本送達翌日
    即96年12月27日起至清償日止（送達回證見附民卷第17頁，
    因該次送達係於96年12月17日以寄存方式為之，依民事訴訟
    法第138 條第2 項規定，經10日發生寄存送達效力），按週
    年利率5 ％計算之利息，於上開得核許請求賠償之數額範圍
    內，應認尚無不合。
  (四)次按損害之發生或擴大，被害人與有過失者，法院得減輕賠
    償金額或免除之。為民法第217 條第1 項所明定，此項規定
    之目的在謀求加害人與被害人間之公平性，倘受害人於事故
    之發生亦有過失時，由加害人負全部賠償責任，未免失之過
    苛，是以賦予法院得不待當事人之主張，減輕其賠償金或免
    除之職權。而行為人之侵害行為，若係因被害人所挑釁者，
    雖非不能謂其自己為無過失，但是否就損害之發生為與有過
    失，仍以二者間具備時間、空間之密接性，與相互間手段、
    侵害情節之比例相當性，方堪謂合，蓋縱行為人前遭侵害，
    亦應於事後循合法途徑謀求解決，不能以無論有何新仇舊恨
    而加以追擊，猶認被害人應負與有過失責任，否則無異默許
    ，甚或鼓勵自力尋仇，而肯認其正當性。被告丙○○雖另抗
    辯：係因原告酒後亂性調戲女同事，並出言挑釁，被告丙○
    ○才會持空酒瓶敲擊原告頭部，原告就本件事故發生與有過
    失云云。惟被告丙○○於上開刑事傷害案件偵查中，應訊時
    自承：當天公司舉辦春酒聚會，會後同事又留下來繼續喝，
    結果告訴人（指原告）酒後亂性，女同事跟告訴人有拉扯，
    女同事有求助，我就上前把他們拉開，告訴人有離開1 個多
    小時後，又回來跟我們總經理講我工作上的缺失，後來我情
    緒失控，持酒瓶毆打告訴人頭部1 下等語（見本院檢察署96
    年度他字第2259號卷第56頁）。而被告公司法定代理人兼總
    經理乙○○於警訊中則稱：當時公司舉辦之餐會已結束，原
    告已有醉意，坐在我旁邊向我訴苦，談話內容大約是談及平
    常感情不順遂即與其他員工工作上的不愉快情形，因為他平
    日在公司的表現尚稱稱職，於是我就低下頭耐心聽他講話，
    過沒多久我突然聽到瓶子敲打的生想，原告即倒在沙發上，
    事後我聽被告丙○○跟我說，當天公司聚餐完，他女朋友李
    雪菁要回家，原告酒醉硬拉李雪菁要用公司的貨車載她回家
    ，被告丙○○發現並與甲○○發生口角及拉扯，因此被告丙
    ○○懷恨在心，所以才會毆打原告等語（10457 號卷第11頁
    以下），由此足見被告丙○○所謂原告酒後調戲女同事行為
    之事實，與被告丙○○持空酒瓶敲擊原告頭部之行為，已相
    距1 個多小時以上，當時已經拉扯、口角爭執，事發時紛爭
    已過，且無證據顯示原告向乙○○抱怨之言談內容涉及被告
    丙○○，或原告有何其他言語挑釁之行為，縱認原告有此行
    為，被告丙○○以酒瓶毆擊原告頭部之嚴重傷害行為，亦乏
    手段上之比例相當性，難認原告就被告丙○○之侵害行為屬
    與有過失，而得減輕或免除被告丙○○之賠償責任，是被告
    丙○○此部分抗辯，非屬可採，其聲請詢問證人李雪菁，欲
    以之證明原告有酒後調戲女同事並出言挑釁之事實，即無調
    查之必要，附此敘明。
  (四)按民法第188 條第1 項所定，受僱人因執行職務，不法侵害
    他人之權利者，由僱用人與行為人連帶負損害賠償責任，乃
    以受僱人之行為，在客觀上足認為與其執行職務有關，而不
    法侵害他人之權利時，為僱用人負賠償責任之要件。如受僱
    人之行為與其執行職務無關，而為其個人之犯罪行為，不法
    侵害他人之權利時，即無令僱用人連帶負損害賠償責任之餘
    地（最高法院67年台上字2032號判例要旨參照）。本件被告
    丙○○雖係擔任被告視覺工場公司之美工設計，但被告丙○
    ○於公司春酒宴會後翌日凌晨，持空酒瓶敲擊原告頭部之個
    人犯罪行為，與所擔任美工設計之職務無關，對此突發之犯
    罪事件，亦不能謂被告視覺工廠公司未盡管理責任，而推認
    應就被告丙○○之行為負僱用人責任，故原告主張依據民法
    第188 條第1 項規定，請求被告視覺工場公司連帶負損害賠
    償責任，洵屬無據。
  (五)按勞動基準法第59條、職業災害保護法第7 條規定勞工遭遇
    之職業災害，參酌勞工安全衛生法第2 條第4 項規定，係指
    勞工就業場所之建築物、設備、原料、材料、化學物品、氣
    體、蒸氣、粉塵等或作業活動及其他職業上原因引起之勞工
    疾病、傷殘或死亡。該條項所稱職業上原因，係指隨作業活
    動所衍生，於就業上一切必要行為及其附隨行為而具有相當
    因果關係者而言，復為勞工安全衛生法施行細則第4 條所明
    定。本件系爭事件原告受傷，係因其與被告丙○○間之私人
    糾紛，遭受被告丙○○持空酒瓶敲擊頭部所肇致，與原告擔
    任之駕駛工作無關，且發生時間已是被告視覺工場公司舉辦
    春酒活動結束後之翌日凌晨，原告主張其係遭受職業災害，
    並不可採，故其引據職業災害保護法第7 條、勞動基準法第
    59條第1 款及第2 款規定請求被告視覺工場公司賠償、補償
    休養期間工資32萬1,480 元，亦屬無據。
六、綜上所述，原告依據民法第184 條第1 項前段及同法第233
    條第1 項規定，請求被告給付413 萬9,809 元，及自96年12
    月27日起至清償日止，按年息5 ％計算之利息，為有理由，
    應予准許。逾上開部分之請求，則為無理由，不應准許。
七、原告及被告丙○○各陳明願供擔保以代釋明，聲請宣告或免
    為假執行，經核於上開原告勝訴部分，於法均並無不合，爰
    分別酌定相當之擔保金額予以准許之。至其餘原告請求不應
    准許部分，所為假執行之聲請即失所附麗，應併予駁回。
八、兩造其餘之攻擊防禦方法及未經援用之證據，經本院審酌後
    ，認為均不影響本判決之結果，自無逐一詳予論駁之必要，
    併此敘明。
九、據上論結，本件原告之訴為一部有理由，一部無理由，依民
    事訴訟法第79條、第390 條第2 項、第392 條第2 項，判決
    如主文。
中    華    民    國    99    年    4     月    23    日
                  民事第二庭  法  官  蕭錫証
以上正本證明與原本無異。
如對本判決上訴，應於判決送達後20日內向本院提出上訴狀。
中    華    民    國    99    年    4     月    27    日
                              書記官  林立原

司法院資訊處製作；財團法人民間司法改革基金會備份。
